【裁判字號】    95,台上,3506
【裁判日期】    950629
【裁判案由】    偽造文書等罪
【裁判全文】
最高法院刑事判決            九十五年度台上字第三五０六號
    上  訴  人  甲○○
                        樓之2.
                        106.
上列上訴人因偽造文書等罪案件，不服台灣高等法院台中分院中
華民國九十五年二月八日第二審判決（九十三年度上訴字第一九
０三號，起訴案號：台灣台中地方法院檢察署八十九年度偵字第
八九三０、一四八六五號，九十年度調偵字第一七五、二四八、
二四九號，九十一年度偵字第九七七九號），提起上訴，本院判
決如下：
    主  文
上訴駁回。
    理  由
一、偽造文書部分：
按刑事訴訟法第三百七十七條規定，上訴於第三審法院，非以判
決違背法令為理由，不得為之。是提起第三審上訴，應以原判決
違背法令為理由，係屬法定要件。如果上訴理由狀並未依據卷內
訴訟資料，具體指摘原判決不適用何種法則或如何適用不當，或
所指摘原判決違法情事，顯與法律規定得為第三審上訴理由之違
法情形，不相適合時，均應認其上訴為違背法律上之程式，予以
駁回。本件上訴人甲○○上訴意旨略稱：(一)、原判決論述說明上
訴人所犯詐欺取財與行使偽造私文書二罪，其犯意各別，構成要
件互殊，應予分論併罰。然其於理由欄或論述說明：上訴人、黃
燕宗行使偽造私文書等犯行，僅係為辦理公司股東變更登記，不
影響公司之存續，且非用以詐取履約保證金之方法。又匯通建設
公司（下稱匯通公司）業於民國八十八年九月十七日為解散登記
，帶春公司及建榮公司分別於同年十月二十八日、同年十一月二
十四日與上訴人簽約，則於同年七月二十三日辦理被害人為股東
之變更登記，其與上訴人等嗣後所為之詐欺取財犯行間，尚難認
有何方法結果之牽連關係。或又論述說明：……唯一明確者係上
訴人、黃燕宗假匯通公司之名，取信於地主及承造廠商，並收受
不同廠商支付之履約保證金為彼等所用。其理由欄前後之論述說
明相互矛盾，於法有違。(二)、被害人邱信謙固曾為不利上訴人等
之供述。然被害人證稱：伊之國民身分證有遺失過等語，乃原審
未傳喚被害人到庭調查其現使用之國民身分證，是否與原判決事
實欄貳、一所載之被害人國民身分證影本相同，亦未調查被害人
是否有交付前揭國民身分證影本，於法有違。另黃燕宗於原審供
稱：……是陳信州提供這五個股東登記名單資料，彼等也有付了
新台幣（下同）二十萬元差旅費用等情，乃原判決就黃燕宗上開
有利上訴人之供述，未說明其何以不能為有利上訴人論斷之理由
，於法有違。(三)、依嘉義縣民雄鄉戶政事務所函覆之內容、經濟
部中部辦公室所檢送之被害人國民身分證影本、證人祝仰修於原
審所供述之內容，堪認被害人係販售國民身分證影本等資料與黃
燕宗，且上訴人並未持交任何資料與祝仰修。上訴人原不認識祝
仰修，而於檢察官傳喚祝仰修前，上訴人始遭黃燕宗騙往與祝仰
修見面，相關變更登記全係黃燕宗辦理。被害人嗣後為逃避法律
責任，而謊稱其國民身分證多次遺失，原審未詳細斟酌上情而為
不利上訴人之認定，於法有違等語。
惟查原判決認定上訴人有原判決事實欄所載之共同行使偽造私文
書，足以生損害於公眾及他人犯行，係以訊據上訴人雖否認有前
揭犯行，辯稱：係黃燕宗委託會計師祝仰修辦理匯通公司變更登
記，伊並未參與該變更登記手續。又依據嘉義縣民雄鄉戶政事務
所函覆之資料、經濟部中部辦公室檢附之國民身分證影本等，足
見被害人並未遺失國民身分證，實情應係被害人將其國民身分證
等資料賣與黃燕宗，但其嗣後為逃避責任而不敢承認等語。然查
上訴人於檢察官偵查中並未辯解被害人國民身分證係張永忠所提
供，乃於第一審審理中又辯稱：被害人之國民身分證係由張永忠
所提供，張永忠並告知已取得被害人之同意等情，而於原審審理
中復再為前開不同之辯解，上訴人先後辯解各情反覆不一，其辯
解各情是否屬實，已非無疑。且張永忠經第一審傳拘無著，亦無
從證明上訴人辯解各情係屬事實。又被害人於檢察官偵查中證稱
：伊不認識上訴人與黃燕宗，未曾投資過匯通公司，伊身分證件
有遺失過，卷內匯通公司相關印文非伊所有等情明確。參酌黃燕
宗供承：伊未徵詢變更登記後股東之意願；上訴人於第一審審理
中供稱：被害人是否同意其國民身分證由張永忠使用，並未經調
查等情，堪認上訴人等以被害人為匯通公司股東，並未徵得被害
人之同意。依證人祝仰修於檢察官偵查中供述各情、匯通公司相
關登記資料所顯示之情形、黃燕宗相關供述之內容；祝仰修另證
稱：上訴人與黃燕宗於註銷匯通公司時均有在場，上訴人並表示
不想經營等情，堪認上訴人、黃燕宗為匯通公司前後任負責人，
且匯通公司係屬閉鎖性公司型態之有限公司，公司股東包括被害
人在內僅有四人，又相關股東及負責人變更登記係同時辦理，而
被害人之國民身分證資料係由上訴人取得後，再由黃燕宗轉交予
祝仰修用以辦理相關登記，上訴人對於未徵得被害人之同意擔任
股東等情，顯然知情參與。此外，並有匯通公司登記資訊及基本
資料查詢、經濟部中部辦公室九十年六月十八日經（九０）中辦
三管字第０九０三０八九００二０號函、匯通建設公司變更登記
事項卡、董事、股東名單、公司章程、台中市稅捐稽徵處黎明分
處九十年七月六日中市黎明分一字第一四三四三號函、營業稅籍
主檔暨自動報繳年檔資料等可資佐證。另嘉義縣民雄鄉戶政事務
所雖覆稱：被害人於八十一年八月十一日及八十七年十一月三日
，有申請補發國民身分證之紀錄，而經濟部中部辦公室函送之被
害人國民身分證影本，其上之補發日期即為八十七年十一月三日
。然參酌黃燕宗於檢察官偵查中供承：上訴人交付而由伊轉交給
會計師，用以辦理匯通公司變更登記之被害人國民身分證係影本
等情，而影本之取得方法有多端，尚難認被害人曾交付上開國民
身分證影本，亦無從認定被害人曾授權上訴人等以其名義辦理匯
通公司變更登記相關事宜。上訴人否認辯解各語，係屬事後卸責
之詞，不足採信等情，予以綜合判斷。因而維持第一審關於論處
上訴人共同行使偽造私文書，足以生損害於公眾及他人罪刑部分
之判決，駁回上訴人在第二審關於該部分之上訴，業已說明其所
憑之證據及其認定之理由，從形式上觀察，並無違背法令之情形
。而按證據之取捨與證據之證明力如何，均屬事實審法院得自由
裁量、判斷之職權；苟其此項裁量、判斷，並不悖乎通常一般之
人日常生活經驗之定則或論理法則，又於判決內論其何以作此
判斷之心證理由者，即不得任意指摘其為違法，而據為提起第三
審上訴之合法理由。原判決綜合參酌前述各項證據資料，認定上
訴人有共同行使偽造私文書犯行，且其與上訴人另犯之詐欺取財
犯行間，並無何方法結果之牽連關係，乃其採證職權之合法行使
；又原判決如上訴意旨(一)所載之論述說明，其前後並無何矛盾不
符之處，不容任意指為違法。按有利於被告之證據不採納及應於
審判期日調查之證據，係指該證據倘予採納或經調查所能證明者
，得以推翻原審判決所確認之事實，而得據以為不同之認定而言
。如非事理所必然，或係無從調查之證據方法，即欠缺其調查之
必要性，縱未調查，或未於理由特加說明，均與所謂違背法令之
情形不相適合。而被告對犯罪之辯解，僅為引發法院為其有利注
意之參考資料，如其所辯僅為空泛之詞而無具體事證可查，在訴
訟上已失參考價值，於判決亦不足生影響，當亦無應於判決內一
一說明其不採納理由之可言。原判決已說明黃燕宗辯解各情不足
採信之理由，縱其就黃燕宗相關空泛之辯解，未逐一加以指駁而
有欠周全，然其尚非即能為有利於上訴人之論斷，其於判決結果
既不生影響，自不得執為上訴第三審之理由。另原判決認定上訴
人確有共同行使偽造私文書犯行，業已說明其所依憑之證據及理
由甚詳，且原審縱就上訴意旨(二)所載等情再為調查，亦非即能為
有利上訴人之認定，尚不得任意指摘原審有應調查之證據而未予
調查之違法。況上訴意旨並未陳明曾聲請原審再就上情為如何之
調查，而原審審判長於最後審判期日問上訴人及其選任辯護人尚
有何證據請求調查，上訴人及其選任辯護人均答稱：「沒有」（
原審卷第三宗第二三八頁）。而本院為法律審，上訴人在本院又
為此爭執，自非依據卷內資料執為指摘之合法上訴第三審理由。
上訴意旨徒憑己意或就原判決已有說明之事項，或就原審判斷證
據證明力之合法職權行使，漫指其違法，重為單純事實上之爭執
，難謂係適法上訴第三審之理由，其此部分之上訴違背法律上之
程式，應予駁回。
二、使公務員登載不實、詐欺取財部分：
按刑事訴訟法第三百七十六條所列各罪之案件，經第二審判決者
，不得上訴於第三審法院，法有明文。本件上訴人另犯使公務員
登載不實、詐欺取財罪部分，原判決認係分別成立刑法第二百十
四條、第三百三十九條第一項之罪，核屬刑事訴訟法第三百七十
六條第一款、第四款之案件，依上開說明，既經第二審判決，自
不得上訴於第三審法院。且縱使公務員登載不實部分與前述偽造
文書部分，有牽連犯關係為裁判上一罪，但其偽造文書部分之上
訴為不合法，本院應從程序上予以駁回，而無從為實體上判決，
對於輕罪之使公務員登載不實部分，亦無從適用審判不可分原則
，為實體上審判。上訴人竟復對此部分提起上訴，顯為法所不許
，應予駁回。
據上論結，應依刑事訴訟法第三百九十五條前段，判決如主文。
中    華    民    國  九十五  年    六    月  二十九  日
                      最高法院刑事第一庭
                          審判長法官  董  明  霈
                                法官  林  茂  雄
                                法官  張  祺  祥
                                法官  呂  永  福
                                法官  花  滿  堂
      本件正本證明與原本無異
                                      書  記  官
中    華    民    國  九十五  年    七    月    六    日
                                                     Ｒ


司法院資訊處製作；財團法人民間司法改革基金會備份。
